臺灣板橋地方法院刑事判決　　　　　　　　　　　　　　九十一年度自字第二四號
　　自　訴　人　中山經典社區管理委員會
　　代　表　人　丙○○
　　　　　　　　丁○○
　　代　理　人　朱子慶律師
　　被　　　告　甲○○
右被告因侵占等案件，經自訴人提起自訴，本院判決如左：
    主  文
本件自訴不受理。
其餘被訴部分，無罪。
    理  由
一、不受理判決部分：
（一）、自訴意旨略以：
　　１、侵占罪部分：
      　被告甲○○為自訴人中山經典社區管理委員會之住戶，於民國（下同）八十
        九年八月十八日接任自訴人之第二任主任委員，於九十年任期屆滿後，經自
        訴人於九十年十月十五日召開區分所有權人會議暨推選新任主任委員丙○○
        等十二位管理委員，並已向臺北縣中和市公所核備在案。按新任主任委員與
        財務委員選出後，被告依公寓大廈管理條例第二十條本應負有移交之義務，
        然被告始終藉故拖延，遲遲未辦理交接，造成自訴人相關管理事務無法順利
        運作，已嚴重影響所有區分所有權人權益，自訴人並函告被告應於九十年十
        一月二十六日，至總幹事辦公室與現任主委即財務委員辦理交接，惟被告仍
        置之不理，經查：
    （１）、被告於八十九年八月十八日自前任財務主委林俊龍處接管自訴人社區帳
            戶，存摺餘額新臺幣（下同）二百五十三萬九千九百五十四元、預備週
            轉金十五萬七千六百八十四元、當日止總幹事已收管理費九萬六千四百
            七十六元，合計為二百七十九萬四千一百十四元，被告嗣於同年九月下
            旬公告「社區收支明細表」，其中載明同年八月十八日之餘額僅二百六
            十萬七千四百零四元，差額十八萬六千七百十元為被告所侵占，因認被
            告於九十年九月下旬某日，在自訴人所在地，涉有侵占十八萬六千七百
            十元之罪嫌。
    （２）、八十九年十月十六日自訴人第一任主任委員將本社區公設財物移交予被
            告，後於被告任期屆滿解任時，其應負將該財物交還自訴人之義務，惟
            被告竟置之不理，經自訴人查證，被告尚有編號Ｃ七、Ｃ十錄影帶各一
            捲、區分所有權人名冊、區分所有權人比例名冊、使用執照謄本、規約
            、會議紀錄、簽到簿、出席委託書、管委會印鑑章、八十九年八月十八
            日至九十年十一月十六日止之支出單據尚未交還，自訴人亦曾多次委請
            律師函請被告交付，是被告將如上開物品於九十年十一月十九日，在自
            訴人所在地即變更持有為所有，因認被告涉有侵占之罪嫌。
　　２、背信罪部分：自訴人之社區原由華懋建築物管理維護企業社（下稱華懋企業
        社）管理，服務一向良好，已取得全體住戶之信賴，故於自訴人帳戶帳目移
        交明細及申明書第二項約定，聘用管理公司必須由自訴人全權決議，並公告
        給全體住戶知悉。被告身為自訴人之主任委員，係經全體住戶之委任處理自
        訴人之一切事務，惟被告於接任主委後，竟不思為全體住戶著想，藐視自訴
        人之社區住戶之權益，於八十九年九月底未經自訴人之決議，逕自決定更換
        新管理公司，幸住戶三十多人出面制止，嗣經被告提出同年九月二十一日之
        委員會會議記錄，住戶方知僅有威武保全公司（下稱威武公司）出面陳述，
        並無議決，且威武公司每月管理費為十五萬元，反而高於原管理公司，被告
        竟私自與威武公司簽三個月之臨時約並自同年十月一日起生效，致自訴人有
        因違約而應負賠償責任之虞，因認被告涉有刑法第三百四十二條第二項背信
        之罪嫌。
（二）、按同一案件，經檢察官依第二百二十八條規定開始偵查者，不得再行自訴。
        但告訴乃論之罪，經犯罪之直接被害人提起自訴者，不在此限，刑事訴訟法
        第三百二十三條第一項定有明文。次按不得提起自訴而提起者，應諭知不受
        理之判決，刑事訴訟法第三百三十四條定有明文。
（三）、經查：訴外人蔡一聖於八十九年十月二十日向臺灣板橋地方法院檢察署檢察
        官提出告訴，其告訴之事實略為：被告於八十九年九月下旬侵占自訴人所有
        之款項十八萬六千七百十元，復變更該侵占金額為四萬四千零三十一元；未
        經自訴人決議亦無合法終止與華懋企業社之管理合約，即於八十九年十月一
        日與威武公司簽訂管理維護合約並同日生效；被告於八十九年八月十八日就
        任主任委員後，即自己管理社區帳戶，且親自提領社區資金、憑證取回家中
        保管而非依法存放於自訴人處等語，經該署以八十九年度偵字一九九三八號
        偵查在卷，有前揭案卷暨所附告訴狀影本可稽，經查，依自訴代理人於本院
        審判中供稱：「（問：犯罪時間、地點為何？）錄影帶的部分也是九十年十
        一月十九日，地點在中山經典管委會，侵占十八萬六千七百十元的部分犯罪
        時間在九十年九月下旬，侵占地點是在中山經典管委會，背信的部分關於更
        換保全公司的部分時間是八十九年九月底，地點是中山經典管委會，．．．
        」（詳參本院九十一年四月十七日審判筆錄），顯見被告前揭被訴侵占自訴
        人十八萬六千七百十元及背信更換保全公司部分，與訴外人蔡一聖向臺灣板
        橋地方法院檢察署提出告訴被告侵占、背信之事實相同；而本件自訴侵占自
        訴人錄影帶二捲等物品，與上揭侵占金錢部分，時間緊接，地點、手段，堪
        認被告係出於侵占概括犯意所為之反覆犯行，應成立裁判上一罪之連續犯關
        係。揆諸前開說明，自訴人係對同一事實，於檢察官開始偵查後再行自訴，
        於法不合，應為不受理判決之諭知。
（四）、按第一審言詞辯論終結前，得就與本案相牽連之犯罪追加起訴，而自訴程序
        準用公訴程序，此有刑事訴訟法第二百六十五條第一項、第三百四十三條定
        有明文。而本件自訴人於自訴程序進行中，即九十一年四月三日追加自訴被
        告於九十年十一月十九日在自訴人所在地，侵占自訴人區分所有權人名冊、
        區分所有權人比例名冊、使用執照謄本、規約、會議紀錄、簽到簿、出席委
        託書、支出憑證單據（八十九年八月十八日起至九十年十一月十六日止）部
        分，有自訴狀在卷可考，此與原先自訴部分，有連續犯之裁判上一罪關係，
        故追加部分為合法，附此敘明。
二、無罪部分：
（一）、自訴意旨略以：被告甲○○於擔任自訴人主任委員期間，未經自訴人之決議
        ，貿然以自訴人之名義於九十年十一月二十二日向臺灣板橋地方法院檢察署
        ，控告住戶劉福來等人涉偽造文書罪嫌，被告利用職務之便，任意興訟，因
        認涉有背信之之罪嫌。
（二）、按犯罪事實應依證據認定之，無證據不得推定其犯罪事實；又不能證明被告
        犯罪者，應諭知無罪之判決；刑事訴訟法第一百五十四條、第三百零一條第
        一項分別定有明文。又犯罪事實之認定，應憑真實之證據，倘證據是否真實
        尚欠明確，自難以擬制推測之方法，為其判斷之基礎；而認定犯罪事實之證
        據係指足以認定被告確有犯罪行為之積極證據而言，該項證據自須適合於被
        告犯罪事實之認定，始得採為斷罪資料，最高法院五十三年著有臺上字第六
        五六號、二十九年上字第三一０五號判例。且刑事訴訟上證明之資料，無論
        其為直接或間接證據，均須達於通常一般之人均不致有所懷疑，而得確信其
        為真實之程度，始得據為有罪之認定，若其關於被告是否犯罪之證明未能達
        此程度，而有合理懷疑之存在，致使無從形成有罪之確信，根據「罪證有疑
        ，利於被告」之證據法則，即不得遽為不利被告之認定，亦有最高法院七十
        六年度臺上字第四九八六號判例可稽。其以情況證據（即間接證據）斷罪時
        ，尤須基於該證據在直接關係上所可證明之他項情況事實，本乎推理作用足
        以確證被告有罪，方為合法，不得徒憑主觀上之推想，將一般經驗上有利被
        告之其他合理情況逕予排除，此觀諸最高法院三十二年上字第六十七號判例
        意旨亦甚彰明。且告訴人之告訴，係以使被告受刑事訴追為目的，是其陳述
        是否與事實相符，仍應調查其他證據以資審認，最高法院五十二年臺上字第
        一三○○號判例明揭此旨；自訴人與告訴人之目的，同為使被告受刑事處罰
        ，因此，上揭判例應同適用於自訴情形。
（三）、經本院調取臺灣板橋地方法院檢察署八十九年度他字第三七七八號偽造文書
        一卷，被告未以自訴人名義對被告林俊龍、劉福來、郭水音、乙○○、馮才
        訓、蕭吉郎提出告訴，此觀諸該卷影本內所附之告訴狀即明。故自訴人認被
        告係以自訴人提出告訴云云，尚有誤會。此外自訴人復無法提出積極證據足
        認被告有何冒名告訴之背信犯行，既不能證明被告犯罪，自應為其無罪之諭
        知。
據上論斷，應依刑事訴訟法第三百零一條第一項、第三百二十三條第一項前段、第三
百三十四條、第三百四十三條判決如主文。
中　　華　　民　　國　　　九十一　　　年　　　四　　　月　　三十　　　日
        臺灣板橋地方法院刑事第二庭
                                          法　官   高　　玉　　舜
右正本證明與原本無異。
如不服本判決，應於判決送達後十日內，向本院提出上訴狀。
                                          書記官   田　　世　　杰
中　　華　　民　　國　　　九十一　　　年　　　四　　　月　　三十　　　日
